臺灣新北地方法院刑事判決
111年度金訴字第831號
公  訴  人  臺灣新北地方檢察署檢察官
被      告  邱怡文



上列被告因違反洗錢防制法等案件，經檢察官提起公訴（111年
度偵字第13247號），被告於本院準備程序中就被訴事實為有罪
之陳述，經詢問當事人意見，合議庭裁定由受命法官依簡式審判
程序獨任審理，本院判決如下：
    主  文
甲○○犯三人以上共同詐欺取財罪，處有期徒刑壹年參月。未扣案
之犯罪所得新臺幣壹仟肆佰玖拾玖元沒收，於全部或一部不能沒
收或不宜執行沒收時，追徵其價額。
    事  實
一、甲○○於民國110年8月間某日，加入真實姓名年籍不詳通訊軟
    體TELEGRAM（下稱TELEGRAM）暱稱為「S」之成年人所屬之
    詐欺集團（無證據證明該詐欺集團成員有未滿18歲之人，下
    稱本案詐欺集團；本案非甲○○參與本案詐欺集團後首次犯加
    重詐欺犯行，且其所涉參與犯罪組織部分，業經臺灣臺北地
    方檢察署檢察官以111年度偵字第35256號提起公訴，並由臺
    灣臺北地方法院以111年度審簡字第381號判決判處有期徒刑
    6月確定），於本案詐欺集團中擔任俗稱「車手」之角色，
    負責提領被害人遭詐騙款項，並將之轉交本案詐欺集團其他
    成員，且約定以每次提領詐欺贓款金額1%為報酬。甲○○加入
    本案詐欺集團後，即與「S」及真實姓名年籍不詳之本案詐
    欺集團成員共同意圖為自己不法之所有，基於三人以上共同
    詐欺取財、掩飾或隱匿詐欺犯罪所得去向、所在之洗錢犯意
    聯絡，先由本案詐欺集團成員以不明方式取得中華郵政股份
    有公司（下稱中華郵政公司）帳號00000000000000號帳戶(
    下稱本案郵局帳戶)之金融卡及密碼後，再由本案詐欺集團
    某真實姓名年籍不詳成員，於110年9月9日20時29分許，先
    後冒用東森購物、銀行之客服人員名義致電乙○○，並向乙○○
    謊稱：由於乙○○先前所購買貨物之條碼有誤，將導致銀行錯
    誤扣款，須依指示操作網路銀行相關功能及自動櫃員機，以
    解除錯誤設定云云，致乙○○陷於錯誤，依指示於翌（10）日
    15時53分許，操作網路銀行轉帳功能匯款新臺幣（下同）14
    萬9,989元至本案郵局帳戶；迨款項匯入後，甲○○隨即依「S
    」指示，前往「S」指定之地點拿取本案郵局帳戶之金融卡
    ，且經「S」告知金融卡密碼後，自同日16時6分起至同日16
    時12分止，在址設新北市○○區○○路0段00號之萊爾富超商北
    縣莊國店，接續提領款項共計15萬元（未含跨行交易手續費
    ，提領2萬元共計7次、提領1萬元1次），並於扣除其本人報
    酬1,499元後，隨即至「S」所指定之某公共廁所，將餘款交
    付前來收款之真實姓名年籍不詳之本案詐欺集團成員，共同
    以此方式製造金流斷點，而掩飾或隱匿上開犯罪所得之去向
    、所在。嗣經乙○○發覺受騙後，報警處理，而經警調閱道路
    、便利商店所設監視器錄影畫面後，查知甲○○提領贓款之過
    程，而查悉上情。
二、案經乙○○訴由新北市政府警察局新莊分局報告臺灣新北地方
    檢察署檢察官偵查起訴。
    理  由
壹、程序部分：
    按除被告所犯為死刑、無期徒刑、最輕本刑為3年以上有期
    徒刑之罪或高等法院管轄第一審案件者外，於刑事訴訟法第
    273條第1項程序進行中，被告先就被訴事實為有罪之陳述時
    ，審判長得告知被告簡式審判程序之旨，並聽取當事人、代
    理人、辯護人及輔佐人之意見後，裁定進行簡式審判程序；
    除簡式審判程序及簡易程序案件外，第一審應行合議審判，
    刑事訴訟法第273條之1第1項、第284條之1分別定有明文。
    經查，本案被告甲○○所犯係死刑、無期徒刑、最輕本刑為3
    年以上有期徒刑或高等法院管轄第一審案件以外之罪，其於
    本院準備程序中就被訴事實為有罪之陳述，經受命法官告知
    簡式審判程序之旨，並聽取其與公訴人之意見後，本院認無
    不得或不宜改依簡式審判程序進行之處，爰依刑事訴訟法第
    273條之1第1項規定，裁定本案由受命法官獨任進行簡式審
    判程序。是本案之證據調查，依刑事訴訟法第273條之2規定
    ，不受同法第159條第1項、第161條之2、第161條之3、第16
    3條之1，及第164條至170條所規定證據能力認定及調查方式
    之限制，合先敘明。
貳、實體部分：
一、認定犯罪事實所憑之證據及理由：
    上開犯罪事實，業據被告於偵查中、本院準備程序及審理時
    均坦承不諱（見111年度偵字第13247號卷〈下稱偵字卷〉第51
    至53頁、本院111年度金訴字第831號卷〈下稱金訴字卷〉第99
    至100頁、第109頁），核與證人即告訴人乙○○於警詢時證述
    之情節大致相符（見偵字卷第5至6頁），並有受（處）理案
    件證明單、内政部警政署反詐騙諮詢專線紀錄表、受理詐騙
    帳戶通報警示簡便格式表（見偵字卷第6頁反面至第8頁反面
    ）、告訴人提供之網路銀行轉帳明細（見偵字卷第13頁、第
    17頁）、本案郵局帳戶交易明細（見偵字卷第19頁正反面）
    、微笑單車股份有限公司110年11月23日微法字第110112300
    1號函（見偵字卷第21頁）、監視器錄影畫面擷圖（見偵字
    卷第22至25頁）在卷可稽，足認被告之自白與事實相符，本
    案事證明確，被告犯行堪予認定，應依法論科。　
二、論罪科刑：
  ㈠關於適用洗錢防制法之說明：
  ⒈按洗錢防制法業於105年12月28日修正公布，並於106年6月28
    日生效施行（下稱新法），新法第2條規定：「本法所稱洗
    錢，指下列行為：一、意圖掩飾或隱匿特定犯罪所得來源，
    或使他人逃避刑事追訴，而移轉或變更特定犯罪所得。二、
    掩飾或隱匿特定犯罪所得之本質、來源、去向、所在、所有
    權、處分權或其他權益者。三、收受、持有或使用他人之特
    定犯罪所得」，並參考FATF建議，就其中採取門檻式規範者
    ，明定為最輕本刑為6個月以上有期徒刑之罪，並將「重大
    犯罪」之用語，修正為「特定犯罪」；另增列未為最輕本刑
    為6個月以上有期徒刑之罪所涵括之違反商標法等罪，且刪
    除有關犯罪所得金額須在5百萬元以上者，始得列入前置犯
    罪之限制規定，以提高洗錢犯罪追訴之可能性。從而新法第
    14條第1項所規範之一般洗錢罪，必須有第3條規定之前置特
    定犯罪作為聯結，始能成立。然洗錢犯罪之偵辦在具體個案
    中經常祇見可疑金流，未必瞭解可疑金流所由來之犯罪行為
    ，倘所有之洗錢犯罪皆須可疑金流所由來之犯罪行為已經判
    決有罪確定，始得進一步偵辦處罰，則對於欠缺積極事證足
    以認定確有前置犯罪，卻已明顯違反洗錢防制規定之可疑金
    流，即無法處理。故而新法乃參考澳洲刑法立法例，增訂第
    15條第1項特殊洗錢罪，特殊洗錢罪之成立，不以查有前置
    犯罪之情形為要件，但必須其收受、持有或使用之財物或財
    產上利益，無合理來源並與收入顯不相當，且其財物或財產
    上利益之取得必須符合上開列舉之三種類型者為限。易言之
    ，第15條之特殊洗錢罪，係在無法證明前置犯罪之特定不法
    所得，而未能依第14條之一般洗錢罪論處時，始予適用。倘
    能證明人頭帳戶內之資金係前置之特定犯罪所得，即應逕以
    一般洗錢罪論處，自無適用特殊洗錢罪之餘地。例如詐欺集
    團向被害人施用詐術後，為隱匿其詐欺所得財物之去向，而
    令被害人將其款項轉入該集團所持有、使用之人頭帳戶，並
    由該集團所屬之車手前往提領詐欺所得款項得逞，檢察官如
    能證明該帳戶內之資金係本案詐欺之特定犯罪所得，即已該
    當於新法第14條第1項之一般洗錢罪；至若無法將人頭帳戶
    內可疑資金與本案詐欺犯罪聯結，而不該當第2條洗錢行為
    之要件，當無從依第14條第1項之一般洗錢罪論處，僅能論
    以第15條第1項之特殊洗錢罪。另過去實務認為，行為人對
    犯特定犯罪所得之財物或利益作直接使用或消費之處分行為
    ，或僅將自己犯罪所得財物交予其他共同正犯，祇屬犯罪後
    處分贓物之行為，非本條例所規範之洗錢行為，惟依新法規
    定，倘行為人意圖掩飾或隱匿特定犯罪所得來源，而將特定
    犯罪所得直接消費處分，甚或交予其他共同正犯，而由共同
    正犯以虛假交易外觀掩飾不法金流移動，即難認單純犯罪後
    處分贓物之行為，應仍構成新法第2條第1或2款之洗錢行為
    （最高法院108年度台上字第1744號、第2500號刑事判決意
    旨參照）。
  ⒉經查，告訴人因受被告所屬本案詐欺集團成員以前開詐欺手
    法所騙，而依詐欺集團成員指示，將款項匯入本案郵局帳戶
    ，被告隨即依「S」指示，於事實欄所示時、地提領款項，
    復依指示扣除報酬後，將餘款交予前來收款之本案詐欺集團
    成員，足認被告於本案所為，顯然足以隱匿掩飾詐欺取財犯
    罪所得之去向及所在，而被告主觀上就此情亦有所悉且故意
    為之，是其行為核屬洗錢防制法第2條第2款所規定之洗錢行
    為，而應論以同法第14條之洗錢罪。
　㈡論罪：　
　⒈罪名：　
　　核被告所為，係犯刑法第339條之4第1項第2款之三人以上共
    同詐欺取財罪、洗錢防制法第14條第1項之洗錢罪。
　⒉共同正犯：
　　按以共同實行犯罪行為之人，在合同意思範圍以內，各自分
    擔犯罪行為之一部，相互利用他人之行為，以達其犯罪之目
    的者，即應對於全部所發生之結果，共同負責，不問犯罪動
    機起於何人，亦不必每一階段犯行，均經參與；再關於犯意
    聯絡，不限於事前有所協議，其於行為當時，基於相互之認
    識，以共同犯罪之意思參與者，亦無礙於共同正犯之成立，
    且數共同正犯之間，原不以直接發生犯意聯絡者為限，即有
    間接之聯絡者，亦包括在內；而詐欺集團成員，以分工合作
    之方式，各自分擔犯罪行為之一部，相互利用他人之行為，
    以達詐欺取財之目的，即應負共同正犯責任，不必每一階段
    犯行均經參與，且犯意之聯絡，亦不以直接發生者為限，其
    有間接之聯絡者，亦屬之（最高法院28年度上字第3110號、
    85年度台上字第6220號、97年度台上字第2946號等刑事判決
    意旨參照）。經查，被告於加入本案詐欺集團後，既擔任「
    車手」之角色，負責提領告訴人之受騙款項，並持以交付詐
    欺集團其他成員，以此方式從事上開犯行，並促成其所屬詐
    欺集團遂行詐欺取財、洗錢犯行，而屬整體詐欺、洗錢行為
    分工之一環，足徵被告就如事實欄所示詐欺告訴人、洗錢乙
    節，與其所屬詐欺集團其他成員間有共同意思聯絡，並各自
    分擔犯罪行為之一部，且利用他人之行為，達成詐欺、洗錢
    犯罪之結果，是其縱未親自向告訴人施用詐術，而使告訴人
    陷於錯誤將款項匯入詐欺集團所運用之帳戶，然依上開說明
    ，其仍應就所參與犯行所生之全部犯罪結果共同負責。是以
    ，被告與「S」及其所屬本案詐欺集團其他成員間，就上開
    犯行，有犯意聯絡及行為分擔，應論以共同正犯。
　⒊罪數關係：
  ⑴接續犯：
  ①按如數行為於同時同地或密切接近之時地實施，侵害同一之
    法益，各行為之獨立性極為薄弱，依一般社會健全觀念，在
    時間差距上，難以強行分開，在刑法評價上，以視為數個舉
    動之接續施行，合為包括之一行為予以評價，較為合理，則
    屬接續犯，而為包括之一罪（最高法院86年度台上字第3295
    號刑事判決意旨參照）。
  ②被告及所屬詐欺集團成員於密接時間內，分工由身份不詳之
    本案詐欺集團成員對告訴人施行詐術後，使告訴人將款項匯
    入本案詐欺集團成員指定之帳戶，再由被告於密接之時間、
    同一地點，分數次提領款項，侵害相同被害人之同一被害財
    產法益，各次提領行為獨立性極為薄弱，依一般社會健全觀
    念，在時間差距上，難以強行分開，在刑法評價上，以視為
    數個舉動之接續施行，合為包括之一行為予以評價，較為合
    理，應屬接續犯，而僅論以1罪。
  ⑵想像競合：
    被告係以1行為同時觸犯三人以上共同詐欺取財罪及洗錢罪
    等2罪名，為想像競合犯，應從一重論以三人以上共同詐欺
    取財罪。　　　　
　㈢本案未適用刑法第47條第1項規定（累犯）加重其刑之說明：
　⒈按被告構成累犯之事實及應加重其刑之事項，均應由檢察官
    主張並具體指出證明之方法後，經法院踐行調查、辯論程序
    ，方得作為論以累犯及是否加重其刑之裁判基礎。又所謂檢
    察官應就被告構成累犯事實「具體指出證明方法」，係指檢
    察官應於法院調查證據時，提出足以證明被告構成累犯事實
    之前案徒刑執行完畢資料，例如前案確定判決、執行指揮書
    、執行函文、執行完畢（含入監執行或易科罰金或易服社會
    勞動執行完畢、數罪係接續執行或合併執行、有無被撤銷假
    釋情形）文件等相關執行資料，始足當之。至一般附隨在卷
    宗內之被告前案紀錄表，係司法機關相關人員依憑原始資料
    所輸入之前案紀錄，僅提供法官便於瞭解本案與他案是否構
    成同一性或單一性之關聯、被告有無在監在押情狀等情事之
    用，並非被告前案徒刑執行完畢之原始資料或其影本，是檢
    察官單純空泛提出被告前案紀錄表，尚難認已具體指出證明
    方法而謂盡其實質舉證責任。倘檢察官未主張或具體指出證
    明方法時，可認檢察官並不認為被告構成累犯或有加重其刑
    予以延長矯正其惡性此一特別預防之必要，且為貫徹舉證責
    任之危險結果所當然，是法院不予調查，而未論以累犯或依
    累犯規定加重其刑，即難謂有應調查而不予調查之違法(最
    高法院刑事大法庭110年度台上大字第5660號裁定意旨參照)
    。
　⒉經查，起訴書「證據並所犯法條」欄二雖記載：「被告雖有
    ：㈠前因槍砲彈藥刀械管制條例案件，經臺灣士林地方法院
    以106年度審重訴字第6號判決判處有期徒刑1年8月，併科罰
    金新臺幣6萬元，緩刑5年確定，嗣該罪經撤銷緩刑確定，又
    ㈡因毒品危害防制條例案件，經臺灣臺北地方法院以108年度
    簡字第1383號判決判處有期徒刑3月確定，上開二案件，經
    臺灣臺北地方法院以109年度聲字第347號裁定應執行有期徒
    刑1年10月確定，而於109年6月29日縮短刑期假釋出監，所
    餘刑期付保護管束，於110年5月28日保護管束期滿未經撤銷
    假釋，其未執行之刑，以已執行論等犯罪科刑及執行情形。
    」等語，並提出該等判決書、裁定書以資佐徵（見偵字卷第
    57至62頁），然檢察官於起訴書中亦敘明被告並未有何因詐
    欺等罪經法院論罪科刑並執行完畢之前科紀錄，爰不請求依
    刑法第47條第1項規定加重其刑等語；而公訴檢察官於本院
    審理時，並未具體指出被告有何特別惡性及對刑罰反應力薄
    弱之情，而有依累犯規定加重其刑之必要。是以，檢察官既
    未主張及說明被告應依累犯規定加重其刑，揆諸前揭說明，
    本院自無庸就此等刑之加重事由予以審究，併此敘明。
　㈣刑之減輕事由：　
　　洗錢防制法第16條第2項所定減刑事由，列為量刑審酌事項
    ：
　⒈按犯洗錢防制法第14條之罪，在偵查或審判中自白者，減輕
    其刑，洗錢防制法第16條第2項定有明文。又想像競合犯係
    一行為觸犯數罪名，行為人犯罪行為侵害數法益皆成立犯罪
    ，僅因法律規定從一重處斷科刑，而成為科刑一罪而已，自
    應對行為人所犯各罪均予適度評價，始能對法益之侵害為正
    當之維護。因此法院於決定想像競合犯之處斷刑時，雖以其
    中最重罪名之法定刑作為裁量之準據，惟具體形成宣告刑時
    ，亦應將輕罪之刑罰合併評價。基此，除非輕罪中最輕本刑
    有較重於重罪之最輕本刑，而應適用刑法第55條但書規定重
    罪科刑之封鎖作用，須以輕罪之最輕本刑形成處斷刑之情形
    以外，則輕罪之減輕其刑事由若未形成處斷刑之外部性界限
    ，自得將之移入刑法第57條或第59條之科刑審酌事項內，列
    為是否酌量從輕量刑之考量因子。是法院倘依刑法第57條規
    定裁量宣告刑輕重時，一併具體審酌輕罪部分之量刑事由，
    應認其評價即已完足，尚無過度評價或評價不足之偏失（最
    高法院109年度台上字第3936號刑事判決意旨參照）。
　⒉經查，被告於偵查及本院審判中均自白如事實欄所示之洗錢
    犯行，原應依上開規定減輕其刑，惟因被告所為本案犯行具
    有想像競合犯之關係，而從一重之三人以上共同詐欺取財罪
    處斷，是上開輕罪（即一般洗錢罪）之減輕其刑事由未形成
    處斷刑之外部性界限，揆諸上開說明，爰將之列為本院依刑
    法第57條規定科刑時之量刑因子。　　
  ㈤量刑：
　　爰以行為人之責任為基礎，審酌被告正值青年，卻不思以正
    途賺取生活所需，竟圖輕鬆獲取財物而加入詐欺集團，且依
    詐欺集團上級成員指示，從事提領及轉交贓款之行為，而與
    本案詐欺集團成員共同詐取告訴人之財物，造成告訴人之財
    產損失，並製造犯罪金流斷點，使告訴人難以追回遭詐取之
    金錢，增加檢警機關追查詐欺集團其他犯罪成員之困難度，
    對於社會治安及財產交易安全危害甚鉅，足見其法治觀念薄
    弱，缺乏對他人財產法益之尊重，所為應予非難；另考量其
    在本案詐欺集團中擔任「車手」之角色，並非本案詐欺集團
    負責籌劃犯罪計畫及分配任務之核心成員，僅屬聽從指示、
    負責出面領款之次要性角色；兼衡其前科素行、犯罪動機、
    目的、手段、所獲利益、智識程度及家庭生活經濟狀況（見
    金訴字卷第110至111頁）、告訴人所受損害；再參酌被告犯
    後雖坦承犯行，就其所涉洗錢情節於偵審中亦均自白不諱，
    惟迄未與告訴人達成和解及賠償所受損失之犯後態度等一切
    情狀，量處如主文所示之刑，以資懲儆。
三、沒收之說明：　　
　㈠按犯罪所得，屬於犯罪行為人者，沒收之，前二項之沒收，
    於全部或一部不能沒收或不宜執行沒收時，追徵其價額，刑
    法第38條之1第1項及第3項分別定有明文。又二人以上共同
    犯罪，關於犯罪所得之沒收、追徵，倘個別成員並無犯罪所
    得，且與其他成員對於所得亦無事實上之共同處分權時，同
    無「利得」可資剝奪，特別在集團性或重大經濟、貪污犯罪
    ，不法利得龐大，一概採取絕對連帶沒收、追徵，對未受利
    得之共同正犯顯失公平；亦即有關共同正犯犯罪所得之沒收
    、追徵，應視具體個案之實際情形而為認定，倘若共同正犯
    各成員內部間，對於不法利得分配明確時，固應依各人實際
    分配之所得，予以宣告沒收；然若共同正犯成員對不法所得
    並無處分權限，其他成員亦無事實上之共同處分權限者，自
    不對該特定成員諭知沒收，惟共同正犯各成員對於不法利得
    享有共同處分權限時，仍應負共同被沒收之責（最高法院10
    8年度台上字第3550號刑事判決意旨參照）。
　㈡經查，據被告於偵查中及本院準備程序時自承其依指示提領
    及交付款項，可獲提領款項金額之1%為報酬，且已取得本案
    報酬乙情（見偵字卷第52頁、金訴字卷第99頁），再考諸被
    告本案提領金額（15萬元）多於告訴人匯款金額（14萬9,98
    9元），其所提領款項，可能含有其他不詳被害人之匯款或
    因其他不明原因匯入該帳戶之款項，是被告從事本案犯行所
    獲犯罪所得之計算方式，自應以告訴人匯款金額為計算基準
    ，故被告從事本案犯行所獲犯罪所得之計算式如下：14萬9,
    989元（告訴人匯款金額）×1%＝1,499.89元，則檢察官聲請
    沒收被告之犯罪所得1,499元（小數點後無條件捨去）為有
    理由，應予准許，且因該等款項並未扣案，亦未實際發還被
    害人，自應依刑法第38條之1第1項前段、第3項之規定宣告
    沒收，並於全部或一部不能沒收或不宜執行沒收時，追徵其
    價額。
據上論斷，應依刑事訴訟法第273條之1第1項、第284條之1、第2
99條第1項前段，洗錢防制法第2條第2款、第14條第1項，刑法第
11條前段、第28條、第339條之4第1項第2款、第55條、第38條之
1第1項前段、第3項，刑法施行法第1條之1第1項，判決如主文。
本案經檢察官丙○○提起公訴，檢察官林亭妤到庭執行職務。
中　　華　　民　　國　　111 　年　　8 　　月　　19　　日
                  刑事第十一庭  法　官　郭峻豪
上列正本證明與原本無異。
如不服本判決，應於判決送達後20日內敘明上訴理由，向本院提
出上訴狀 (應附繕本) ，上訴於臺灣高等法院。其未敘述上訴理
由者，應於上訴期間屆滿後20日內向本院補提理由書「切勿逕送
上級法院」。
                                書記官  方志淵
中　　華　　民　　國　　111 　年　　8 　　月　　25　　日
洗錢防制法第2條
本法所稱洗錢，指下列行為：
一、意圖掩飾或隱匿特定犯罪所得來源，或使他人逃避刑事追訴
    ，而移轉或變更特定犯罪所得。
二、掩飾或隱匿特定犯罪所得之本質、來源、去向、所在、所有
    權、處分權或其他權益者。
三、收受、持有或使用他人之特定犯罪所得。

洗錢防制法第14條
有第二條各款所列洗錢行為者，處7年以下有期徒刑，併科新臺
幣5百萬元以下罰金。
前項之未遂犯罰之。
前二項情形，不得科以超過其特定犯罪所定最重本刑之刑。

中華民國刑法第339條之4
犯第339條詐欺罪而有下列情形之一者，處1年以上7年以下有期
徒刑，得併科1百萬元以下罰金：
一、冒用政府機關或公務員名義犯之。
二、三人以上共同犯之。
三、以廣播電視、電子通訊、網際網路或其他媒體等傳播工具，
    對公眾散布而犯之。
前項之未遂犯罰之。